【裁判字號】    99,交聲,374
【裁判日期】    990430
【裁判案由】    交管條例聲異
【裁判全文】
臺灣板橋地方法院交通事件裁定         99年度交聲字第374號
原處分機關  交通部公路總局臺北區監理所
異  議  人  甲○○
上列異議人即受處分人因違反道路交通管理處罰條例案件，對於
交通部公路總局臺北區監理所於97年6 月26日所為之裁決處分（
原處分案號：北監自裁字裁40-CO0000000號），聲明異議，本院
裁定如下：
    主  文
原處分撤銷。
甲○○汽車駕駛人，駕駛汽車經測試檢定有酒精濃度超過規定標
準，應吊扣其普通小型車駕駛執照拾貳個月及接受道路交通安全
講習。
    理  由
一、原處分意旨略以：異議人即受處分人甲○○於民國96年11月
    18日晚上9 時56分許，駕駛車牌號碼8C-4421 號自用小客車
    ，行經臺北縣新店市○○路355 號前時，因酒後駕車，測得
    呼氣酒精濃度1.02MG/L，經警當場製單舉發，爰依道路交通
    管理處罰條例第35條第1 項第1 款規定，裁處異議人罰鍰新
    臺幣（下同）49,500元，吊扣駕駛執照12個月，並施以道路
    交通安全講習。
二、聲明異議意旨略以：異議人固不否認上開酒後駕車經警舉發
    之事實，惟酒駕部分另經臺灣臺北地方法院檢察署檢察官緩
    起訴處分確定，期間為1 年，命受處分人應於緩起訴處分確
    定之日起8 個月內，向指定之公益團體、地方自治團體或社
    區提供80小時之義務勞務，並接受10小時之交通安全法治教
    育講習，然原處分機關竟以同一違規行為另行開立裁處罰鍰
    、吊扣駕駛執照並施以道安講習之裁決書。依刑事訴訟法第
    253 條之2 規定，命被告於一定期間內遵守或履行一定的負
    擔，屬刑事裁罰，亦已達到一般預防作用及報應理念，基於
    行政罰法第26條所揭櫫之一行為不二罰原則，異議人既已就
    其行為受到實質之制裁，自不應就同一行為再受到國家處罰
    ，原處分機關遽以裁罰，顯有違誤，爰依法聲明異議，請求
    撤銷原處分云云。
三、按汽車（含機器腳踏車）駕駛人有飲用酒類或其他類似物後
    其吐氣所含酒精濃度超過每公升0.25毫克或血液中酒精濃度
    超過百分之0.05以上，不得駕車，道路交通安全規則第114
    條第2 款定有明文。又按汽車駕駛人，駕駛汽車經測試檢定
    有酒精濃度超過規定標準者，處15,000元以上60,000元以下
    罰鍰，並當場移置保管該汽車及吊扣其駕駛執照1 年，第7
    項汽車駕駛人，經裁判確定處以罰金低於同條例第92條第3
    項所訂最低罰鍰基準規定者，應依同條例裁決繳納不足最低
    罰鍰之部分；汽車駕駛人，有同條例第35條第1 項規定之情
    形者，應接受道路交通安全講習，道路交通管理處罰條例第
    35條第1 項第1 款、第8 項、第24條第1 項第2 款亦分別規
    定甚明。
四、經查：
(一)本件異議人於上開時、地，駕駛上開自用小客車，因酒後駕
    車，測得異議人呼氣酒精濃度高達1.02MG/L，為臺北縣政府
    警察局新店分局碧潭派出所員警張奉文當場舉發，嗣經原處
    分機關即交通部公路總局臺北區○○○○○道路交通管理處
    罰條例第35條第1 項第1 款規定，於97年6 月26日裁處異議
    人罰鍰49,500元，吊扣駕駛執照12個月，並施以道安講習之
    事實，有上開裁決書、臺北縣政府警察局北縣警交字第CO00
    00000 號舉發違反道路交通管理事件通知單在卷可憑（見本
    院卷第9 、10頁），且為異議人所不否認。然異議人因上開
    酒醉駕車之行為，同時觸犯刑法第185 條之3 酒後駕車之公
    共危險罪，業經臺灣臺北地方法院檢察署檢察官於96年12月
    19 日 以96年度偵字第25447 號為緩起訴處分，期間為1 年
    ，並應於緩起訴期間確定之日起8 個月內，向指定之公益團
    體、地方自治團體或社區提供80小時之義務勞務；並接受10
    小時之交通安全法治教育講習，於97年1 月3 日確定，異議
    人並已履行前揭義務勞務及交通安全法治教育講習，上開緩
    起訴處分並於98年1 月2 日期滿，異議人遂對本件裁決提起
    異議等情，有臺灣臺北地方法院檢察署檢察官96年度偵字第
    25447 號緩起訴處分書、臺灣高等法院被告前案紀錄表各1
    份附卷可稽（見本院卷第16、23頁）。
(二)按行政罰法第26條第1 項、第2 項規定：「一行為同時觸犯
    刑事法律及違反行政法上義務規定者，依刑事法律處罰之。
    但其行為應處以其他種類行政罰或得沒入之物而未經法院宣
    告沒收者，亦得裁處之」、「前項行為如經不起訴處分或為
    無罪、免訴、不受理、不付審理之裁判確定者，得依違反行
    政法上義務規定裁處之」。又所謂「其他種類行政罰」，係
    指違反行政法上之義務應受「裁罰性」之「不利處分」，依
    行政罰法第二條規定，應包括限制或禁止行為之吊扣證照處
    分及警告性之講習處分在內。考其立法理由，一行為同時觸
    犯刑事法律及違反行政法上義務規定時，由於刑罰與行政罰
    同屬對不法行為之制裁，而刑罰之懲罰作用較強，故在處罰
    目的相同且處罰方式相同時，若依刑事法律處罰，即足資警
    惕時，實無一事二罰再處行政罰之必要；且刑事法律處罰，
    由法院依法定程序為之，較符合正當法律秩序，應予優先適
    用，故同時觸犯刑事法律及違反行政法上義務規定之行為，
    行政機關得否科以與刑罰相類之行政處罰，端視該行為之刑
    事訴追或審判程序終局結果而定。至於罰鍰以外之沒入或其
    他種類行政罰，因兼具維護公共秩序之作用，為達行政目的
    ，行政機關仍得併予裁處。是汽車駕駛人酒後駕車行為，經
    測試檢定酒精濃度超過規定標準之行為，如同時涉犯刑法第
    185 條3 之公共危險罪嫌，依上開行政罰法第26條第1 項規
    定，道路交通主管處罰機關除得依該條項但書規定處以「其
    他種類行政罰」外，應由管轄之地方法院檢察署依刑事案件
    程序處理，非有行政罰法第26條第2 項所規定之經不起訴處
    分或為無罪、免訴、不受理、不付審理之裁判確定等事由，
    即不得再依道路交通管理處罰條例第35條第1 項第1 款規定
    裁處行為人罰鍰之行政罰。
(三)又觸犯刑事法律之犯罪行為，除得經檢察官之起訴，並由法
    院審理後，為有罪科刑、無罪、免訴、不受理、不付審理之
    裁判外，如檢察官認該行為所涉為死刑、無期徒刑或最輕本
    刑3 年以上有期徒刑以外之罪，於參酌刑法第57條所列事項
    及公共利益之維護，認以緩起訴為適當者，得定1 年以上3
    年以下之緩起訴期間為緩起訴處分（刑事訴訟法第253 條之
    1 ）。就緩起訴之要件而言，緩起訴基本上係認被告有犯罪
    嫌疑，而暫緩起訴，並得課被告予一定之負擔或指示（同法
    第253 條之2 第1 項），此與不起訴處分係因犯罪嫌疑不足
    或其他原因（同法第252 條、第253 條），且不得附條件或
    負擔，顯有不同，可知緩起訴處分是一種刑事處罰。又經檢
    察官為「緩起訴」處分者，於「緩起訴」之猶豫期間內，檢
    察官可對其持續觀察，若認其顯無反省警惕之情或根本欠缺
    反省警惕之能力（即符合刑事訴訟法第253 條之3 第1 項所
    列3 款情形）者，得依職權或依告訴人之聲請，將「緩起訴
    」處分撤銷，並依法追訴，亦即在緩起訴處分之猶豫期間內
    ，刑事訴追程序仍未終局確定，此與不起訴處分確定後，刑
    事訴追程序終結，檢察官原則上不得就同一行為再行起訴之
    法律效果迥異。而上開行政罰法第26條第2 項既未明列「緩
    起訴處分」，本不宜擴張解釋，且緩起訴處分性質上亦與不
    起訴處分不同，自無適用行政罰法第26條第2 項規定之餘地
    。從而，經檢察官為緩起訴處分之行為，如同時違反行政法
    上義務之規定，因已有刑事處罰，此時行政機關若另行為行
    政裁罰，無異一罪二罰，因此參酌行政罰法第26條之立法意
    旨，違反行政法上義務之行為，若同時亦經檢察官另為緩起
    訴處分時，行政機關應不得就同一行為，再為與刑罰相類之
    罰鍰處分（參照臺灣高等法院暨所屬法院97年法律座談會刑
    事類提案第39號研討結果）。
(四)本件異議人因同一酒後駕車之事實，前經臺灣臺北地方法院
    檢察署檢察官以96年度偵字第25447 號為緩起訴處分，並命
    異議人應於緩起訴期間確定之日起8 個月內，向指定之公益
    團體、地方自治團體或社區提供80小時之義務勞務並接受10
    小時之交通安全法治教育講習，且上開緩起訴處分業於98年
    1 月2 日期滿未經撤銷緩起訴確定，業如前述，上開緩起訴
    處分所附之條件及負擔固非刑法所定刑罰之種類，然已對異
    議人名譽、心理產生相當制約並影響異議人之自由等權益，
    無論形式上是否以「刑罰」名義出之，實質上確屬對異議人
    之不利益，而具有實質裁罰之效果，應可實質該當行政罰法
    第二十六條第一項之「依刑事法律」之處罰，且此處罰既非
    命為金錢給付，即與道路交通管理處罰條例第35條所定之行
    政罰鍰，無比較之基準，自亦無從判斷與上開條例第92條第
    4 項所定最低罰鍰基準孰輕孰重，即不生道路交通管理處罰
    條例第35條第8 項（該項所列關於罰鍰基準之同條例「第92
    條第3 項」，業經移列至「第92條第4 項」）補繳罰金不足
    最低罰鍰之差額問題。是揆諸前揭說明，對於異議人違反行
    政法上義務之行為，既同時經檢察官考量異議人所犯情節程
    度、犯罪後態度，並經參酌刑法第57條所列事項及公共利益
    之維護等情狀，而另為緩起訴處分並命附相當之條件，原處
    分機關即不應就同一行為，再為與刑罰相類之罰鍰處分。
(五)至原處分裁處吊扣異議人駕駛執照12個月及施以道安講習部
    分，揆諸前揭說明，既屬達成遏止酒後駕車之不法行為，維
    護道路交通用路權人之安全法益等行政目的所必要之不利處
    分，縱異議人因同一酒後駕車行為涉犯公共危險罪嫌而另受
    檢察官發動刑事訴追，依行政罰法第26條第1 項但書之規定
    ，仍得裁處之，不受同條項前段「一事不二罰」原則之拘束
    。
五、綜上所述，本件異議人確有駕駛汽車經測試檢定酒精濃度超
    過規定標準之違規行為，應堪認定。惟異議人本件同一違規
    行為前經檢察官為緩起訴處分並附相當之條件，即已產生實
    質刑罰效果，已不得對其再為與刑罰相類之罰鍰處分，原處
    分機關未予詳查，遽對異議人裁處罰鍰49,500元之處分，容
    有未恰，是異議人之異議，為有理由。又原處分機關裁處吊
    扣駕駛執照12個月及施以道安講習部分，雖未據異議人聲明
    異議，然因酒後駕車僅有一交通違規行為，且有關其處罰效
    果之罰鍰、吊扣駕駛執照及施以道路交通安全講習等與該交
    通違規行為是否存在，均無從分離，本院自應就原處分全部
    加以審理（臺灣高等法院暨所屬法院98年法律座談會刑事類
    提案第23號意旨參照）。從而，原處分機關之裁決既有上開
    違誤，自應由本院撤銷原處分機關之裁處，僅就吊扣駕駛執
    照及接受道路交通安全講習部分，依道路交通管理處罰條例
    第35條第1 項第1 款、第24條第1 項第2 款規定，另行裁處
    如主文第2 項所示，以資適法。
據上論斷，應依道路交通案件處理辦法第20條前段，裁定如主文
。
中    華    民    國    99    年    4     月    30    日
                  交通法庭  法  官  錢衍蓁
上列正本證明與原本無異。
如不服本裁定，應於裁定送達後五日內敘明抗告理由，向本院提
出抗告狀。
                                書記官  劉靜慧
中    華    民    國    99    年    4     月    30    日

司法院資訊處製作；財團法人民間司法改革基金會備份。
